【裁判字號】    89,家訴,72
【裁判日期】    900326
【裁判案由】    終止收養
【裁判全文】
臺灣臺南地方法院民事判決  八十九年度家訴字第七二號
    原      告  甲○○
                乙○○○
    共      同
    訴訟代理人  丁○○律師
    被      告  丙○○      住.
右當事人間請求終止收養事件，本院判決如左：
    主    文
准予終止原告與被告間之收養關係。
訴訟費用由被告負擔。
    事    實
甲、原告方面：
  一、聲明：求為判決如主文所示。
  二、陳述：
  （一）原告甲○○、乙○○○夫婦二人，於民國（下同）五十四年三月間收養被告
        丙○○為養子，收養後視如己出，並教育及扶養被告成人，詎被告長大後，
        養成揮霍之習慣，初結交一女子後遺棄之，再與訴外人吳游莉相戀，於八十
        四年一月十四日結婚，嗣於八十六年六月二十日與吳女離婚，旋於八十六年
        七月三十日與大陸女子王桂珠結婚，又於八十七年二月二十五日與王女離婚
        ，隨即又結交另一已婚女子，並在外生有一女，原告甲○○在被告第一次結
        婚後，除給付被告五十萬元外，另代被告償還債務二十餘萬元，惟被告仍屢
        向原告夫婦要錢，倘原告不答應時，被告動輒與原告爭吵，並惡言相向。
  （二）被告於八十八年農曆二月底，又要向原告乙○○○拿錢花用，劉母告稱因建
        屋花費頗巨目前沒有積蓄，被告聽後，竟與原告乙○○○大聲爭吵，並稱乙○○○不是伊母親，伊不認原告為父母，伊也不要做原告之養子，伊如果不
        高興就回來把房子敲掉等語，話畢即要駕車離去，劉母見狀跪下求被告不要
        離去，惟被告竟不念原告養育之恩仍駕車離家，迄今一年多毫無音信。
  （三）本件原告乙○○○為被告丙○○之養母，被告動輒向原告乙○○○要錢，劉
        母若不答應時，即與劉母爭吵，並惡言相向，有背倫常之道，被告甚且不顧
        劉母跪地求伊不要離家，卻仍駕車離去，已具有民法第一千零八十一條第一
        款「對於他方為虐待或重大侮辱」及第六款「有其他重大事由」之情形；再
        者，人子之親，養志養體，兩難偏廢，民法第一千零八十一條第二款所謂惡
        意遺棄，不以養子怠於其對養家之扶養義務為限，即其並孝養之意思而無之
        ，亦包括在內，本件被告自八十八年農曆二月底離家後，迄未返家，對原告
        為必要之扶助保護，非但客觀上確有棄養原告於不顧之遺棄行為，主觀上更
        認為自己毫無照料扶養原告之義務，其全無孝敬原告之意思甚明，殊難謂非
        惡意遺棄他方，為此爰依民法第一千零八十一條第一款、第二款及第六款之
        規定訴請判決如主文所示。
  （四）對被告抗辯之陳述：
    １、被告在當兵前，甚至結婚後，就持續離家，時常沉迷於賭博性電玩，經原告
        找回被告再三規勸，然被告屢勸不聽，依然故我，在外負債，每次均賴原告
        出面代為清償債務，被告從十八歲起，即甚少在家也少與家人聯絡，關心家
        人生活，只有在外負債經人催討，或身上沒有錢時，原告才見得到被告，被
        告確實不尊重原告，被告動輒向原告乙○○○要錢，劉母若不答應，即與劉
        母爭吵，甚且口出穢言，惡言相向，有背倫常之道，且未盡為人子女之扶養
        責任。
    ２、被告於鈞院審理時既自承自八十八年農曆二月底離家後，迄未返家，對原告
        為必要扶助保護，由此可知其非但客觀上確有對原告不為扶助保護之行為，
        主觀上更認為自己毫無照料扶養原告之義務，全無孝敬原告之意思甚明，而
        民法第一千零八十一條第二款所謂惡意遺棄，不以養子怠於其對養家之扶養
        義務未為限，即其並孝養之意思而無之，亦包括在內，被告既自八十八年農
        曆二月底離家後，迄未返家，甚且未打電話或回去探視原告，殊難謂非惡意
        遺棄他方及有背倫常之道，已具有民法第一千零八十一條第二款惡意遺棄他
        方及第六款有其他重大事由之情形。
  三、證據：提出戶籍謄本二份為證，並聲請訊問證人劉水泉、劉美娘、黃棕。
乙、被告方面：
  一、聲明：求為判決原告之訴駁回。
  二、陳述：
  （一）伊係原告養子，惟伊從未對原告有不尊敬之行為，原告所述事實均不實在，
        八十八年二月底當天，係因伊未拿生活費給原告劉許金柳，才會與原告乙○○○發生爭吵，原告說如果伊不給原告生活費，就不讓伊在家居住，並要將
        伊所住之二樓斷水斷電，伊才會跟原告乙○○○發生爭吵，伊認為原告沒有
        將伊當作親生兒子才會如此計較，乃於八十八年二、三月間搬離原告住處，
        自行在外租屋居住，伊搬出去後沒有再回去看過原告，也沒有拿錢給原告，
        但伊離家前都有按月給原告生活費，係原告太過計較，被告才搬出去住。
  （二）被告並未有棄養原告之行為，因之前被告每月皆有給付生活費給原告，且原
        告二人名下財產頗多，資力非淺，且原告尚有子女數名，依法皆對原告負有
        扶養義務，非僅被告一人負有扶養義務，故縱認被告嗣後偶有未曾給付生活
        費之情事，然客觀上原告二人並未陷於無人扶養或無生活能力之情狀，自不
        得謂被告有遺棄原告二人之行為。
  （三）若原告不願認伊做兒子而欲終止收養關係，伊可以接受，但原告不應陳述不
        實之情事來指責被告，只要原告好好跟伊談，給伊一個安身之處所，伊願意
        終止收養關係，如果原告不願意好好談，而以不實之情事指控被告，則被告
        堅持不願終止收養關係。
  三、證據：聲請訊問證人楊蔡鞍心、吳游莉、王明祥。
丙、本院依職權向財政部台灣省南區國稅局佳里稽徵所調取兩造之所得稅申報資料及
    財產歸戶清單。
        理    由
一、原告起訴主張：原告甲○○、乙○○○夫婦二人，於五十四年三月間收養被告丙○○為養子，收養後視如己出，並教育及扶養被告成人，詎被告長大後，養成揮
    霍之習慣，初結交一女子後遺棄之，再與訴外人吳游莉相戀，於八十四年一月十
    四日結婚，嗣於八十六年六月二十日與吳女離婚，旋於八十六年七月三十日與大
    陸女子王桂珠結婚，又於八十七年二月二十五日與王女離婚，隨即又結交另一已
    婚女子，並在外生有一女，原告甲○○在被告第一次結婚後，除給付被告五十萬
    元外，另代被告償還債務二十餘萬元，惟被告仍屢向原告夫婦要錢，倘原告不答
    應時，被告動輒與原告爭吵，並惡言相向，八十八年農曆二月底，被告又向原告
    乙○○○索錢花用未果，即與原告乙○○○大聲爭吵，並稱乙○○○不是伊母親
    ，伊不認原告為父母，伊也不要做原告之養子，並不顧劉母之請求，自行駕車離
    去，迄今一年多毫無音訊，亦未返家與原告共同居住，對原告二人盡必要之扶助
    保義務，全無孝敬原告二人之意，被告上開行為顯已構成民法第一千零八十一條
    第一款「對於他方為虐待或重大侮辱」、第二款「惡意遺棄他方」及第六款「有
    其他重大事由」之情形而得終止收養關係，為此提起本訴。被告則否認其有虐待
    、侮辱或惡意遺棄原告之行為，並辯稱：伊從未對原告二人有不尊敬之行為，八
    十八年二月間係因伊未給原告乙○○○生活費，才與原告乙○○○發生爭吵，係
    因原告二人不認伊為兒子，伊才於八十八年二、三月間搬出去自行居住，伊搬出
    去後雖未曾返家，惟原告二人有許多財產，並非無法維持生活，原告係怕伊在外
    積欠債務，才要終止收養關係等語。
二、按養父母、養子女之一方有左列各款情形之一者，法院因他方之請求，得宣告終
    止其收養關係：一、對於他方為虐待或重大侮辱時。二、惡意遺棄他方時。三、
    養子女被處二年以上之徒刑時。四、養子女有浪費財產之情事時。五、養子女生
    死不明已逾三年時。六、有其他重大事由時。民法第一千零八十一條定有明文。
三、查原告主張其與被告間存有收養關係之事實，被告自八十八年二月間與原告發生
    爭吵後，即不念原告養育之恩於八十八年二、三月間搬出原告住處，迄今毫無音
    信，已一年餘未返家等情，為被告所不否認，且有原告所提出之戶籍謄本二份為
    證，堪信為真實。至原告主張其受被告重大侮辱一節，則為被告否認，原告雖舉
    證人劉水泉及劉美娘為證，惟依證人劉水泉所述：「我有一天下班回家時，剛好
    看到我嬸嬸（即乙○○○）跪在丙○○的車輪前正在吵架，但是他們吵架的內容
    我不清楚，只是聽到很大聲在爭吵，當時車子並沒有發動，我就騎機車到他們家
    門前將乙○○○扶起，然後就叫丙○○去吃飯，將他們二人分開後，我就回家了
    」等語（見本院八十九年八月七日言詞辯論筆錄），固足以證明被告於八十八年
    農曆二月間有與原告乙○○○發生爭吵，惟證人亦未陳述被告有何辱罵原告之行
    為，而兩造就發生爭吵之原因又各執一詞，則尚難以被告與原告發生爭吵即認已
    達重大侮辱原告之程度。另證人劉美娘於本院詢以被告對原告有無不敬之行為時
    雖雖證述：「被告要不到錢會罵三字經」等語，惟為被告所否認，而證人劉美娘
    係原告之親生女，其證詞難免偏頗，尚難僅憑其證詞即認定事實，況證人劉美娘
    就上開證詞亦自承「伊不知道被告是不是針對伊媽媽在罵」等語（見本院八十九
    年八月十六日言詞辯論筆錄），尚難證明被告確有有重大侮辱被告之行為，原告
    復未提出其他證據證明被告有重大侮辱原告之事實，則原告主張依民法第一千零
    八十一條第一款終止收養關係，即無可採。
四、惟按養子女與養父母之關係，除法律規定外，與婚生子女同。直系血親相互間負
    有扶養之義務，對直系血親尊親屬之扶養義務不以受扶養權利人無謀生能力為限
    ，為民法第一千零七十七條、第一千一百十四條、第一千一百十七條所明定。又
    惡意遺棄，在終止收養原因，雖主要為扶養義務之不履行，但不以此為限，茍養
    子女無孝敬父母之意思，棄而不顧，亦不失為遺棄（最高法院五十一年台上字第
    二五六九號判決意旨參照）。另民法第一千零八十一條第六款之其他重大事由，
    係就終止收養之原因為概括之規定，就終止收養之原因採破綻主義之立法，若養
    親間之一般生活關係發生破綻之事實，且達無從回復原有親子共同生活之圓滿狀
    態，應可認為有得終止收養關係之重大事由，而得訴請法院終止收養關係。本件
    被告於八十八年二月間已搬離原告住處，為被告所不爭執，已如前述，被告雖抗
    辯係原告不讓伊住，伊才搬出去，惟被告並未舉證以實其說，已難採信，況無論
    被告搬出去居住之原因為何，兩造既係養父母與養子之關係，子女對父母尊親屬
    之態度即應以孝敬、尊重及親情為重，縱生活上有不同之意見，亦應以時間善加
    溝通，對子女應盡之義務應不得以此為理由而予以免除，然被告自八十八年二月
    搬離原告住處後，從未返回原告住處看過原告，亦未打電話與原告聯絡（見本院
    八十九年八月十六日及九月二十日言詞辯論筆錄），顯然對原告二人之生活均不
    加聞問而毫無孝敬原告之意，其已棄原告二人不顧至明，再者，被告既已近二年
    未與原告共同居住，則兩造在客觀上亦已無親子共同生活存在，其親子生活關係
    顯已發生破綻之事實，況被告於本院審理時亦陳稱原告若堅持欲終止收養關係，
    伊亦願意接受，且自承二年前兩造已曾合意終止收養關係，伊當時也同意終止收
    養關係（見本院九十年一月十七日言詞辯論筆錄），亦顯見兩造在主觀上均無繼
    續努力維繫父子、母子親情之意願，再參以兩造於本院審理期間多次相互攻訐，
    核以一般社會觀念，足認兩造間之收養關係已難以繼續維持，無法再回復共同生
    活之圓滿狀態，參諸前揭說明，顯已具民法第一千零八十一條第二款及第六款情
    形，自構成終止收養關係之原因，從而原告依前開規定請求終止收養，自無不合
    ，應予准許。
五、本件判決已臻明確，兩造其餘之主張、陳述及所提證據，核與判決結果不生影響
    ，爰不一一論述，併此敘明。
六、結論：本件原告之訴為有理由，並依民事訴訟法第七十八條，判決如主文。
中      華      民      國    九十      年      三      月    二十六    日
                                    臺灣臺南地方法院民事第二庭
~B法      官  童來好
右為正本係照原本作成
如對本判決上訴，須於判決送達後廿日內向本院提出上訴狀
中      華      民      國    九十      年      三      月    二十六    日
~B法院書記官  鄭佩玉


司法院資訊處製作；財團法人民間司法改革基金會備份。
